【裁判字號】    97,家訴,33
【裁判日期】    971231
【裁判案由】    損害賠償
【裁判全文】
臺灣雲林地方法院民事判決              97年度家訴字第33號
原      告  丁○○
                        街69.
法定代理人  辛○○
訴訟代理人  蕭智元律師
被      告  乙○○
上列當事人間請求損害賠償事件，本院於民國97年12月26日言詞
辯論終結，判決如下：
    主  文
被告應給付原告新台幣肆佰萬元，及其中佰陸拾萬元，自民國
九十六年十一月三十日起至清償日止，按年息百分之五計算之利
息，其中肆拾萬元，自民國九十七年九月二十七日起至清償日止
，按年息百分之五計算之利息。
訴訟費用由被告負擔。
本判決於原告以新台幣壹佰拾肆萬為被告預供擔保後，得假執
行；但被告如於假執行標的物拍定、變賣或物之交付前，分別以
新台幣肆佰萬元原告預供擔保，得免為假執行。
    事實及理由
甲、程序方面：
    按訴狀送達後，原告不得將原訴變更或追加他訴，但擴張或
    減縮應受判決事項之聲明者，不在此限。民事訴訟法第255
    條第1 項第3 款定有明文。本件原告起訴請求被告給付新臺
    幣（下同）360 萬元，及自起訴狀繕本送達翌日起即民國97
    年5 月3 日起至清償日止，按年息百分之5 計算之利息；嗣
    後於97年9 月26日言詞辯論期日，當庭提出準備書狀改稱請
    求400 萬元，及其中360 萬元自起訴狀繕本送達翌日即96
    年11月30日起至清償日止，按年息5%計算之利息，其中40萬
    元自自準備書狀繕本送達（97年9 月26日當庭送達）翌日即
    97年9 月27日起至清償日，按年息5%計算之利息。原告所為
    ，核屬基於原來繼承、侵權行為之法律關係而擴張應受判決
    事項之聲明，於法自無不合，應予准許，先予敘明。
乙、兩造之主張:
一、原告方面:
（一）原告之父丁文杰於94年9 月21日因車禍受傷，嗣經法院於
      94 年12 月16日以94年度禁字第96號丁文杰（54年09月12
      日生、身分證：Ｚ000000000） 呈植物人狀態已達心神喪
      失，致不能處理自己事務之程度，而准被告乙○○及訴外
      人丁全森之聲請宣告丁文杰為禁治產人，並由被告乙○○
      擔任丁文杰之監護人，並由其負責嗣丁文杰於95年12月7
      日死亡，原告丁○○為丁文杰之子，並為丁文杰之唯一繼
      承人。
（二）關於丁文杰生前之財產經依丁文杰之雲林區漁會帳戶、台
      西農會帳戶等收入至少有4,769,211 元，因原起訴狀僅計
      算為4,762,732 元，為免爭議，乃以4,762,732 元計算，
      其主要細目如下：《雲林區漁會帳戶收入有勞保局計領取
      殘廢給付計716,840 元》，《台西農會帳戶收入有（1）
      南山人壽（NANSH） 收入115,679 元，（2） 南山人壽收
      入2,087,917 元，（2） 新光人壽收人1,612,108 元，（
      3 ）補助款56,000元，（4） 工資9,188 元，（5） 內政
      部補助低收入戶2 萬元，（6） 縣府補助急難救助金1 萬
      元，（7） 代收：135,000 元（合計：4,045,892 元）》
      合計：4,762,732 元。又丁文杰因車禍受傷前所有一機動
      膠筏，其價值依縣府徵收價為45萬元計算。
（三）關於丁文杰之醫療費用、律師費用、喪葬費償還甲○○、
      壬○○、庚○○等借款計：15,000元等支出
（四）對於被告所稱：代丁文杰清償借款予戊○、丙○○各10萬
      元，被告清償合作庫借款是為丁文杰之利益（即丁文杰有
      自被告之借款中拿走150 萬元），丁文杰有一機動膠筏由
      丁文杰典當後是否流當等情，原告則均否認被告之陳述。
（五）末按民法第1101條、民法第1102條之規定屬民法第184 條
      2 項所稱保護他人之法律，被告為丁文杰之監護人，卻濫
      用權力，顯有因違反保護他人之法律，而侵害原告之被繼
      承人權利之行為，原告乃依繼承關係及民法第184 條第1
      項前段、第2 項關於侵權行為之規定，請求被告賠償400
      萬元。
（六）並聲明:
  1、被告應給付原告400 萬元，及其中360 萬元自起訴狀繕本
     送達翌日即96年11月30日起至清償日止，按年息5%計算之
     利息，其中40萬元自自準備書狀繕本送達翌日即97年9 月
     27日起至清償日止，按年息5%計算之利息。
  2、訴訟費用由被告負擔。
  3、原告願供擔保，請准宣告假執行。
二、被告方面:
（一）對擔任原告父親丁文杰之監護人一情，及原告主張：丁文
      杰名下即關於丁文杰生前之財產經依丁文杰之雲林區漁會
      帳戶、台西農會帳戶等收入至少有4,769,211 元，其主要
      細目如下：《雲林區漁會帳戶收入有勞保局計領取殘廢給
      付計716,840 元》，《台西農會帳戶收入有（1） 南山人
      壽（NANSH） 收入115,679 元，（2） 南山人壽收入
      2,087,917 元，（2） 新光人壽收人1,612,108 元，（3
      ）補助款56,000元，（4） 工資9,188 元，（5） 內政部
      補助低收入戶2 萬元，（6） 縣府補助急難救助金1 萬元
      ，（7） 代收：135,000 元（合計：4,045,892 元）》合
      計：4,762,732 元等情，及；又丁文杰因車禍受傷前所有
      一機動膠筏，其價值依縣府徵收價為45萬元計算，被告均
      不爭執並提出計算表附卷。
（二）被告已代丁文杰清償借款予戊○、丙○○各10萬元（計20
      萬元）。
（三）被告清償合作庫借款，係因為由被告出面為丁文杰貸款15
      0 萬元並交予丁文杰投資砂石廠。
（四）丁文杰所有一機動膠筏先由丁文杰典當後，已流當由他人
      取得。
（五）並聲明:
  1、原告之訴駁回。
  2、訴訟費用由原告負擔。
丙、兩造不爭執之事項及主要爭點:
一、不爭執事項：
（一）原告之父丁文杰於94年9 月21日因車禍受傷，嗣經本院於
      94 年12 月16日以94年度禁字第96號丁文杰（54年09月12
      日生、身分證：Ｚ000000000） 呈植物人狀態已達心神喪
      失，致不能處理自己事務之程度，而准聲請人乙○○、丁
      全森之聲請宣告丁文杰為禁治產人，並於理由敘明「聲請
      人乙○○為相對人（丁文杰）之兄，為相對人住院前之家
      長，業據其陳述在卷。相對人被宣告為禁治產人後，依民
      法第1111條第1 項第4 款規定，聲請人乙○○屬上開規定
      之法定監護人，依法應由乙○○擔任丁文杰之監護人，並
      由其負責照護，無庸由本院另行指定。」嗣丁文杰於95年
      12月7 日死亡，原告丁○○為丁文杰之子，並為丁文杰之
      唯一繼承人。
（二）關於丁文杰生前之財產（收入）方面：
1、雲林區漁會帳戶收入有勞保局計領取殘廢給付合計716,840元
   。
2 、台西農會帳戶收入：
（1）南山人壽（NANSH）收入115,679元。
（2）南山人壽收入2,087,917元。
（2）新光人壽收人1,612,108元。
（3）補助款56,000元。
（4）工資9,188元。
（5）內政部  補助低收入戶2萬元。
（6）縣府補助急難救助金1萬元。
（7）代收：135,000元。
（8）以上合計：4,045,892元。
3、1、2合計：4,762,732元。
4、丁文杰因車禍受傷前所有一機動膠筏，其價值依縣府徵收價
   為45萬元計算。
（三）關於丁文杰之醫療費用、律師費用、喪葬費等支出方面：
1、醫療費用：241,180元。
2、撰狀、執行假扣押等費用：22,000元。
3、喪葬費219,059元。
4、償還甲○○、壬○○、庚○○等借款計：15,000元。
5、以上合計：497,239元。
二、主要爭點:
（一）被告代丁文杰清償借款予戊○、丙○○各10萬元（計20萬
      元）。
（二）被告清償其合作庫借款、利息是否為丁文杰之利益，即丁
      文杰有無自被告之借款中拿走150 萬元。
（三）丁文杰有一機動膠筏由丁文杰典當後是否流當？
丁、得心證之理由:
一、按民法第184 條第1 、2 項分別規定「因故意或過失，不法
    侵害他人之權利者，負損害賠償責任。故意以背於善良風俗
    之方法，加損害於他人者亦同。違反保護他人之法律，致生
    損害於他人者，負賠償責任。但能證明其行為無過失者，不
    在此限。」次按民法第1101條、民法第1102條亦分別明定「
    監護人對於受監護人之財產，非為受監護人之利益，不得使
    用或處分。為不動產之處分時，並應得親屬會議之允許。」
   「監護人不得受讓受監護人之財產。」足信監護人若違反民
   法第1101條、民法第1102條之規定，受害人應得依侵權行為
   規定請求損害賠償。
二、原告之父丁文杰於94年9 月21日因車禍受傷，嗣經本院於94
    年12月16日以94年度禁字第96號丁文杰呈植物人狀態已達心
    神喪失，致不能處理自己事務之程度，而准聲請人乙○○、
    丁全森之聲請宣告丁文杰為禁治產人，乙○○並成為丁文杰
    之監護人，而代為受領丁文杰之理賠金等金錢，嗣丁文杰於
    95年12月7 日死亡後，自應將所代丁文杰收取之金錢扣除支
    出後返還丁文杰之子，並為丁文杰之唯一繼承人即原告丁○○，惟被告拒返還，致生爭訟。從而，原告主張依上開民法
    關於侵權行為之規定，請求被告負損害賠償責任。復由於原
    告僅請求400 萬元，則本件所應計算者即丁文杰之收支是否
    大於400 萬元。爰審酌原告之請求是否有理由如次:
（一）丁文杰理賠金等收入計4,762,732 元部分，兩造不爭執。
      而兩造於支出醫療費用、喪葬費、撰狀、執行假扣押等費
      用計497,239元部分，兩造不爭執。
（二）關於被告代丁文杰清償借款予戊○、丙○○各10萬元（計
      20萬元）部分：業據證人戊○、丙○○於97年11月24日到
      庭證言丁文杰生前確實有向其2 人借款，丁文杰死亡後由
      被告代為清償等語，佐以證人均為丁文杰之姊姊，於丁文
      杰生前本即曾相互照護，證人當無為10萬元，而干冒與被
      告共犯背信、侵占重罪之事，再參以證人當庭表示願與原
      告方面對質，原告方面並無法當庭駁斥證人之證言，且此
      部分金錢非鉅，則證人之證言，應可採信，被告應有代丁
      文杰清償借款20萬元。
（三）關於被告清償合作庫借款是否為丁文杰之利益，即丁文杰
      有無自被告之借款中拿走150 萬元部分：被告主張係為丁
      文杰利益而借款，並稱係借款供丁文杰與己○○合夥用，
      惟被告所提己○○之97年1 月7 日聲明書則載明「關於他
      （丁文杰）合資金額新台幣壹佰伍拾萬元從何而來，我本
      人一概不知。」已難作為被告有交付150 萬元予丁文杰之
      證明；況且，本院調取合作金庫商業銀行南虎尾分行（原
      中國農民銀行）相關借款資料，據該行回文指出並無任何
      由丁文杰借款或擔任保證人之資料，衡情若被告之借款是
      為丁文杰之利益，至少丁文杰亦當出任保證人，然而，關
      於借款等情事，均無任何關於丁文杰之資料；況且，被告
      更無法提出任何有交付150 萬元金錢予丁文杰之證據，所
      謂150 萬元，並非少數，被告卻無任何匯款，或交付予丁
      文杰之證據，益足反徵被告之辯詞，無依據，不可採信。
（四）丁文杰所有機動膠筏：被告原辯稱已由丁文杰變賣，嗣證
      人癸○○於97年9月26日到庭證稱：丁文杰所有一機動膠
      筏原經丁文杰典當，於丁文杰被宣告禁治產後之95年4 月
      21日，已由被告出面以10萬元贖回等語，證人癸○○當庭
      證言後，被告才改稱係由王明財出面以他（被告）名義贖
      回，並由王明財買走等語。然該機動膠筏縣府徵收價為45
      萬元為兩造所不爭，且丁文杰自受傷被監護以來，名下有
      數百萬元收入，被告卻協助他人以低價取走該機動膠筏，
      足信被告行為顯然為不利於丁文杰；此外，被告亦不能合
      理解釋回贖金與機動膠筏價值（徵收價格）之價差，由何
      人取走，足信原告方面，至少仍可主張價差35萬元之利益
      。
（五）承上，原告得主張丁文杰之積極財產至少有5,112,732 （
      4,762,732＋350,000＝5,112,732） 元，而被告之支出為
      697,239 元（497,239 ＋200,000 ＝697,239） ，兩相折
      抵，丁文杰之積極財產至少尚有4,415,493 元（5,112,
      732 －697,239 ＝4,415,493）。
（六）本件被告為丁文杰之兄長，竟不能為受監護人即禁治產人
      丁文杰之利益而管理受監護人之財產，又於丁文杰稚子遺
      孤之母（原告法定代理人）出面請求給付先人財產時，竟
      多方推諉，已難認被告尚能請領管理費用；退而言之，縱
      應核予被告管理費用，惟，丁文杰生前，實際上多由醫護
      人員照護，並已支付醫療等費用，監護人所為照護及管理
      財產工作，所需付出之心力不多，其參酌其對待遺孤之態
      度，其管理費用，亦應從低核計。本件原告既未全額請求
      丁文杰所有之積極財產，其差額亦有40多萬元以上，應可
      認亦可充抵管理等費用後，尚有剩餘。
（七）因之，原告於上揭丁文杰所有積極財產範圍內，請求給付
      400 萬元，應屬有據。
四、綜上所述，原告依繼承、侵權行為之法律關係，請求被告賠
    付400 萬元，及其中360 萬元自起訴狀繕本送達（96年11月
    29日第1 次到場調解日）翌日即96年11月30日起至清償日止
    ，按年息5%計算之利息，其中40萬元自準備書狀繕本送達（
    97年9 月26日當庭送達）翌日即97年9 月27日起至清償日止
    ，按年息5%計算之利息，為有理由，應予准許。
五、假執行部分:
（一）末按原告陳明在執行前可供擔保而聲請宣告假執行者，雖
      無前項釋明，法院應定相當之擔保額，宣告供擔保後，得
      為假執行。又法院得依聲請或依職權，宣告被告預供擔保
      ，或將請求標的物提存而免為假執行，民事訴訟法第390
      條第2 項、第392 條第2 項分別定有明文。
（二）本件原告陳明願供擔保聲請宣告假執行，經核無不合，爰
      酌定相當擔保金額予以准許。
（三）本院並依職權宣告被告得預供擔保得免為假執行，並酌定
      相當之擔保金額宣告之。
六、本件事實已臻明確，兩造其餘攻擊防禦方法及證據，經審酌
    核與本件判決結果不生影響，爰不逐一論述，併此敘明。
戊、據上論結：本件原告之訴，為有理由，依民事訴訟法第78條
    、第390 條第2 項、第392 條第2 項，判決如主文。
中    華    民    國    97    年    12    月    31    日
                    家事法庭    法  官  黃玉清
以上為正本，係照原本作成。
如對本判決上訴，須於判決送達後廿日內向本院提出上訴狀
中    華    民    國    97    年    12    月    31    日
                                書記官  鄭國銘


司法院資訊處製作；財團法人民間司法改革基金會備份。
